【裁判字號】    92,台上,4893
【裁判日期】    920905
【裁判案由】    違反毒品危害防制條例
【裁判全文】
最高法院刑事判決                              九十二年度台上字第四八九三號
    上  訴  人  台灣高等法院高雄分院檢察署檢察官
    被      告  甲○○
右上訴人因被告違反毒品危害防制條例案件，不服台灣高等法院高雄分院中華民國九
十二年五月十四日第二審更審判決（九十一年度上更(二)字第一八二號，起訴案號：台
灣高雄地方法院檢察署八十五年度偵字第一四一四六號），提起上訴，本院判決如左
：
    主  文
原判決撤銷，發回台灣高等法院高雄分院。
    理  由
本件原判決以公訴意旨略以：被告甲○○與通緝中之羅仕舉基於犯意之聯絡，於民國
八十三年八月間，利用被告所經營之桂利企業有限公司（下稱桂利公司），自泰國以
二十呎貨櫃進口「全椰水」罐頭來台時，在罐頭中夾藏圓柱型毒品海洛因約一千五百
塊，每塊重量為二百八十公克，總重量約為四百二十公斤。待貨櫃運抵基隆港後，即
由被告委託聯慶報關行辦理通關手續，並將之拖至台北縣三重市○○路○段一○二巷
二十三號，即被告向其友人陳隆福借用之倉庫寄放，因認被告涉有懲治走私條例第二
條第一項之私運管制物品進口，及修正前肅清煙毒條例第五條第一項之運輸毒品罪嫌
等語。經審理結果，認為不能證明被告犯罪，因而維持第一審諭知被告無罪之判決，
駁回檢察官在第二審之上訴，固非無見。
惟查：（一）客觀上為法院認定事實及適用法律之基礎之證據雖已調查，而其內容未
明瞭者，即與未經調查無異，如遽行判決，仍屬應於審判期日調查之證據而未予調查
。原判決雖說明：「……羅仕舉來電向被告表示已有買主，請被告代其進口一貨櫃椰
子水，而不須負擔運費、報關費用、稅金，亦不使用信用狀之情況下，被告不疑有他
，遂於同年八月間，再自基隆港進口一只貨櫃椰子水，並即點交羅仕舉」等旨（見原
判決第六頁末二行至第七頁第二行）。惟被告於八十五年二月十一日在法務部調查局
應訊時先則供稱：伊為支付銀行利息負擔，所以將該批進口椰子水罐頭賤價求售變現
，而出售於羅榮（即羅仕舉）云云（見偵字第四四八二號卷第六頁背面、第七頁）；
嗣於同年五月一日法務部調查局北機組訊問時改稱：「（問：桂利公司於八十三年八
月十六日委託聯慶報關行辦理前述貨櫃基隆關通關手續，報關費用，稅金及運費等約
新台幣貳拾萬元，係由你支付？）…… (八十三年 )九月初，羅仕舉來台提貨……給
我美金約八千元，償還我墊付報關行之費用」，「……我幫羅仕舉進口該只貨櫃椰子
水，所有費用都由羅某支付，我毫無負擔，且該貨櫃羅某答應不以信用狀押匯，我也
不用到銀行繳款贖單」（見八十五年度偵字第一一七六二號卷第三十三頁背面）；第
一審法院調查時另稱：「進口椰子水，我再賣給羅仕舉新台幣二十二萬元，他怎麼賣
我不知道」（見第一審卷第二十頁背面）；原審前審再謂：「不是我自己要買貨的，
是他一直在逼我硬要賣給我」各等語（見原審上更(一)卷第二十九頁），果被告自始確
係受託代為進口椰子水，何以就進口該椰子水之原因，一再更異前詞，所供不一？況
參酌被告於第一審具狀供謂：進口本件貨櫃之椰子水於八十三年八月十五日押匯，金
額為六千四百八十美元云云，八十六年三月十三日第一審法院調查時供以：「進口時
用我 (桂利）公司名義去辦，費用均由我付，後來，他（羅仕舉）有去向銀行請款」
等語（見第一審卷第九十六頁聲請調查證據狀及第一○七頁背面），依被告前開之供
述，羅仕舉於八十三年八月十五日將被告開立之信用狀押匯（即以提單質押取得貨款
）後，已取得被告所支付之椰子水之貨款即六千四百八十美元，而被告自羅仕舉處所
取得之美金八千元，既僅足支付其代墊之進口稅金及通關費用等，其因羅仕舉之押匯
，既仍蒙受六千四百八十美元之損失，何以於同年九月間，羅仕舉來台後，迄其於八
十四年六月十三日離境前，未再向之求償該筆貨款，而甘冒鉅額之損失？況依卷內資
料，被告進口椰子水所使用之全部空罐，均由被告出資在國內訂製後，運送至泰國裝
填；本次進口一貨櫃之椰子水（其中夾藏有四百二十公斤之海洛因），其進口稅捐、
運費及報關費用，均由被告支付；該筆貨款且已辦理押匯、贖單，由被告完成付款手
續；並於進口後，由被告覓得北部之倉庫存放（見偵字第四四八二號卷第五頁，偵字
第一一七六二號卷第三十七頁、第三十八頁、第四十七頁，第一審卷第一○七頁背面
，原審更(一)卷第八十三頁、第九十五至一○六頁）。其自該批椰子水空罐頭出口，迄
夾藏有海洛因之椰子水罐頭進口、墊款押匯、洽商存放地點，皆有參與，如被告僅單
純受託進口，有無可能積極介入若此，能否謂被告對羅仕舉於進口之椰子水罐頭內夾
藏海洛因，概不知情，不無研求之餘地，其實情如何？原審未深入究明，資為判斷之
依據，非惟有應於審判期日調查之證據未予調查之違誤，而率認被告之辯解可資採信
，其自由判斷之職權行使，尤難謂與經驗法則、論理法則無違。(二)原判決理由五之
(七)雖又說明：「……被告既僅幫羅仕舉進口本件椰子水罐頭，羅仕舉願否先行銷售被
告公司庫存之椰子水罐頭，並非被告所得過問……被告幫羅仕舉進口本件椰子水罐頭
，可以消耗其在泰國之椰子水空罐，並非毫無緣由」等旨（原判決第十頁第六至十二
行），惟被告於北機組訊問時，已供稱：伊於進口本件椰子水罐頭時，尚有以前進口
之相同品牌椰子水一、二萬箱仍未銷售，惟因羅仕舉向伊表示在台中、台北有銷路，
始應羅某之要求，代為進口本件貨品，由羅某自行銷售云云（見偵字第一一七六二號
卷第三十三頁）。如果無訛，則羅仕舉既向被告表示已尋得買主，被告似應要求羅仕
舉先行銷售其庫存貨品；或將本件進口之貨品直接配送至買主處，始符交易上之經驗
法則。乃被告何以置其庫存之負擔於不顧，僅因羅仕舉進口椰子水罐頭，可以消耗其
在泰國之椰子水空罐，即接受羅仕舉之請託，代為進口相同之貨品，增加商場上之競
爭，致使自己庫存滯銷之貨品陷於愈難脫售之困境；且又代為借用場地藏放該批進口
貨品，徒增己身之不便﹖凡此均仍有疑義，因與被告進口本件內藏海洛因之椰子水罐
頭之真正目的為何，及其與羅仕舉之間究有如何之意思聯絡等待證事實，有重要之關
聯，自應詳察審認。況本件依起訴書之記載，被告進口之椰子水罐頭夾藏之海洛因，
重量高達約四百二十公斤，僅先後二次查獲四十二點四七三公斤及十一點九一九公斤
，其餘均已大量流入市面，係屬重大危害國家社會之案件，自應審慎處理，庶免枉縱
，本院第一次發回意旨已詳細指明，原判決仍為相同推斷，卻未說明其依據所在，其
瑕疵依然存在，自屬無可維持。（三）原判決雖又說明：「被告幫忙羅仕舉申請之呼
叫器，羅仕舉並未使用，如謂申請呼叫器係供本案聯繫之用，何以羅仕舉未曾使用該
呼叫器？可見被告替羅仕舉申請呼叫器，純係應羅仕舉之要求應酬之舉，尚難據為被
告不利之認定」等旨（原判決第七頁第十二至十四行），惟查羅仕舉如何未曾使用被
告租用之呼叫器，原判決悉未說明其依憑所在，亦有判決不備理由之違誤。檢察官上
訴意旨執以指摘原判決不當，為有理由，應認原判決仍有撤銷發回之原因。
據上論結，應依刑事訴訟法第三百九十七條、第四百零一條，判決如主文。
中      華      民      國    九十二    年      九      月      五      日
                              最高法院刑事第十庭
                                  審判長法官  林  增  福
                                        法官  邵  燕  玲
                                        法官  吳  昆  仁
                                        法官  陳  世  雄
                                        法官  惠  光  霞
      右正本證明與原本無異
                                              書  記  官
中      華      民      國    九十二    年      九      月     十二     日


司法院資訊處製作；財團法人民間司法改革基金會備份。
